【裁判字號】    97,上易,2464
【裁判日期】    971119
【裁判案由】    詐欺
【裁判全文】
臺灣高等法院刑事判決                97年度上易字第2464號
上  訴  人  臺灣新竹地方法院檢察署檢察官
被      告  乙○○
上列上訴人因詐欺案件，不服臺灣新竹地方法院97年度易字第
425號，中華民國97年8月28日第一審判決（起訴案號：臺灣新竹
地方法院檢察署97年度偵字第987號），提起上訴，本院判決如
下：
    主  文
上訴駁回。
    理  由
一、公訴意旨略以：被告乙○○明知現今金融服務無不力求便捷
    ，金融卡及約定交易密碼為各金融機構受理非臨櫃交易時用
    以辨識交易對象之唯一依據，我國金融機構普及，任何民眾
    均得存入少許金錢即開立帳戶，若非有意掩飾不法行為，應
    無刻意使用他人帳戶交易之需要；近年來臺灣社會常有不法
    集團藉由虛設、租賃、借用或買賣人頭帳戶，以便於實施詐
    欺或恐嚇取財犯行後迅速攫取犯罪所得，降低遭追查之風險
    ，司法或警察機關屢屢透過大眾媒體宣導，殊難諉以不知，
    詎仍基於縱經他人以其金融帳戶實施詐欺犯罪，亦不違背其
    本意之幫助犯意，於民國96年6月8日至同年10月15日期間，
    將其在華南商業銀行大安分行開立之帳戶（帳號：00000000
    0000號）之金融卡及約定交易密碼提供真實姓名年籍不詳之
    詐欺集團成員使用，嗣該詐騙集團成員或其他與之有犯意聯
    絡者於96年10月15日21時4 分致電被害人甲○○，佯稱前以
    網際網路購物時設定錯誤，若不即予更正，將按月扣款云云
    ，致使被害人甲○○陷於錯誤，隨即依對方指示，於同日21
    時51分，操作新竹市清華大學內之郵局自動櫃員機轉帳新臺
    幣（下同） 6,408元至本件帳戶，旋遭詐騙集團成員利用臺
    北富邦商業銀行設置在新竹市○區○○路2段206號之自動櫃
    員機提領一空。被害人甲○○隨後發覺有異，始報警查悉上
    情，因認被告乙○○涉有刑法第339條第1項、第30條第 1項
    前段之幫助詐欺取財罪嫌云云。
二、按犯罪事實應依證據認定之，無證據不得認定犯罪事實；不
    能證明被告犯罪者，應諭知無罪之判決，刑事訴訟法第一百
    五十四條第二項及第三百零一條第一項分別定有明文。次按
    認定不利於被告之事實，須依積極證據，苟積極證據不足為
    不利於被告事實之認定時，即應為有利於被告之認定，更不
    必有何有利之證據；又事實之認定，應憑證據，如未能發現
    相當證據，或證據不足以證明，自不能以推測或擬制之方法
    ，以為裁判基礎。而刑事訴訟法上所謂認定犯罪事實之積極
    證據，係指適合於被告犯罪事實之認定之積極證據而言，雖
    不以直接證據為限，間接證據亦包括在內；然而無論直接或
    間接證據，其為訴訟上之證明，須於通常一般之人均不致有
    所懷疑，而得確信其為真實之程度者，始得據為有罪之認定
    ，倘其證明尚未達到此一程度，而有合理之懷疑存在時，致
    使無從形成有罪之確信，此有最高法院八十二年度臺上字第
    一六三號判決、七十六年臺上字第四九八六號、三十年上字
    第八一六號等判例意旨可資參照。
三、公訴人認被告涉犯刑法第339條第1項、第30條第1項之幫助
    詐欺取財罪嫌，無非係以被告於警詢時之供述、證人甲○○
    於警詢、偵查中之證述、新竹市警察局第二分局埔頂派出所
    受理詐騙帳戶通報警示簡便行文表、受理各類案件紀錄表、
    受理刑事案件報案三聯單、內政部警政署反詐騙紀錄表、金
    融機構協助受詐騙民眾通知疑似警示帳戶通報單、中華郵政
    公司自動櫃員機儲戶交易明細表、華南商業銀行大安分行帳
    號000000000000號帳戶存款往來明細表、華南商業銀行大安
    分行帳號00 0000000000號帳戶開戶基本資料、移送機關人
    員沈公正出具之報告等為其主要論據。
四、訊據被告固不否認有於95年11月7日至華南商業銀行大安分
    行開立帳號000000000000號帳戶，並有領取金融卡及約定交
    易密碼，且甲○○因遭受騙集團成員於96年10月15日21時4
    分致電佯稱：前以網際網路購物時設定錯誤，若不即予更正
    ，將按月扣款云云，致使甲○○陷於錯誤，隨即依對方指示
    ，於同日21時51分，操作新竹市清華大學內之郵局自動櫃員
    機轉帳新臺幣6,408元至上開帳戶，旋遭詐騙集團成員利用
    臺北富邦商業銀行設置在新竹市○區○○路2段206號之自動
    櫃員機提領一空等情，惟堅決否認有何幫助詐欺犯行，辯稱
    略以：我沒有提供提款卡和帳戶給別人，我認為可能是我朋
    友陳建良提供的。我所使用的密碼都一樣，我曾經領兩次錢
    時，我的朋友陳建良都在我旁邊，我的金融卡放在我車內的
    置物箱，車子並多次借陳建良使用，是不是他拿我的金融卡
    提供給詐騙集團我不清楚。我曾經提領兩次現金借給陳建良
    ，他就在我的旁邊，可能因此看到我的密碼等語。
五、經查：
  (一)被告以外之人於審判外之言詞或書面陳述，除法律有規定者
    外，不得作為證據。又被告以外之人於審判外之陳述，經當
    事人於審判程序同意作為證據，法院審酌該言詞陳述或書面
    陳述作成時之情況，認為適當者，亦得為證據。當事人、代
    理人或辯護人於法院調查證據時，知有第159條第1項不得為
    證據之情形，而未於言詞辯論終結前聲明異議者，視為有前
    項之同意，刑事訴訟法第159條第1項及第159條之5分別定有
    明文。經查，被告對於證人甲○○於警詢時之陳述，在原審
    準備程序及審理程序中，就證據能力一節均表示無意見，並
    未於本案言詞辯論終結前聲明異議，而本院審酌上開證人於
    警詢時之陳述係其於案發後就自己親身經歷之事實所為，依
    其陳述作成時之情況並無不適當，且非非法取得之證據，又
    無證據力明顯過低之情形，復經本院於審判期日就上開證據
    進行調查、辯論，依前開規定，自得為證據，合先敘明。
  (二)上開華南商業銀行大安分行帳號000000000000號帳戶為被告
    所申請開立，此為被告所不爭執，且有華南商業銀行大安分
    行96年11月6日華安字第09600366號函檢送之系爭帳戶開戶
    資料附卷可證（偵查卷第25至28頁）；又證人甲○○於96年
    10月15日遭不詳人士詐騙，而匯款6,408元至被告上開華南
    商業銀行大安分行內等情，復據甲○○於警詢、檢察官訊問
    時證述明確，且有系爭帳戶存款往來明明細表、中華郵政公
    司自動櫃員機儲戶交易明細表各1紙在卷可證（偵查卷第13
    、27頁），自堪信為真實。雖該詐騙集團之人指示甲○○匯
    款之帳戶，為被告所開立，然該詐騙之人取得被告系爭帳戶
    之原因，容有多端，除有可能係被告個人出借或出賣帳戶予
    他人使用外，亦甚有可能係該帳戶存摺、金融卡遭竊或遺失
    ，而輾轉流入該詐騙之人之手，從而，檢察官所舉上開證據
    ，僅能證明詐騙集團成員確曾利用被告申辦之上開帳戶作為
    犯罪使用等事實，尚難認定被告確有幫助詐欺取財之犯行。
  (三)證人陳建良於原審審理時就其與被告間是否有金錢借貸一事
    ，先是證稱「沒有」，嗣在被告及檢察官詰問時，始改稱「
    有」，並坦承在96年5月出獄之隔天，向被告拿30,000元，
    自96年5月出獄到10月間，被告總共出借50,000元，第1次借
    30,000元，第2次借20,000元等情（見原審卷第55至59頁）
    ，足見陳建良先否認有向被告借貸金錢，後經檢察官及被告
    多次詰問，始承認確有向被告借貸金錢，而依陳建良所述，
    被告無償貸予其50,000元，且未收取利息或催討債務，足認
    被告當時之經濟狀況尚非困窘，且有餘錢可供借貸他人；而
    被告辯稱伊車子多次出借予陳建良使用，金融卡並放在車內
    之置物箱，有可能是陳建良拿伊之金融卡提供給詐騙集團等
    語，而陳建良復證稱：「（有無使用過被告的交通工具？）
    有，96年8月的時候」、「（為何要借用被告的車子？）我
    那時候想找工作，沒有交通工具，所以跟被告借汽車，陸陸
    續續有跟被告借車，1次都是借好幾天」、「（被告借給你
    車子，有無跟你收錢？）沒有，我們是朋友」、「（總共和
    被告借過幾次車？）96年8月初、10月初的時候，陸陸續續
    借了幾次，但是幾次我忘記了」等語（原審卷第53、54、57
    頁），足證96年8月至10月間陳建良確有多次使用被告之自
    用小客車之情形，而有機會接觸被告上開帳戶。雖陳建良否
    認有拿被告之金融卡提供給詐騙集團使用，亦不知被告金融
    卡之密碼，但如前所述，陳建良先否認有向被告借貸金錢，
    後經檢察官及被告詰問，始承認確有向被告借貸金錢，足見
    其接受訊問之初確有隱瞞真相之情形，且陳建良倘承認知悉
    被告金融卡之密碼，並有拿被告之金融卡提供給詐騙集團使
    用等情，無異自陷險境，亦難期其會坦白供述，是被告所辯
    伊領兩次錢出借予陳建良時，陳建良都在伊旁邊，伊的金融
    卡放在車內的置物箱，車子並多次借給陳建良使用，可能是
    陳建良拿伊金融卡提供給詐騙集團等語，尚非空言，難認完
    全無據。
  (四)被告無授信異常、退票異常、強制停卡、拒絕往來等紀錄，
    此有財團法人金融聯合徵信中心記錄一份附卷可憑（見本院
    卷第28頁），且被告自96年5月至10月間，尚無償貸予友人
    陳建良50,000元，且未收取利息或催討債務，足認被告當時
    之經濟狀況尚非困窘，而被告目前確有正當工作，並有在職
    證明及97年5月至同年9月之薪資明細表在卷為憑（見本院卷
    第36至40頁），足徵其經濟情況尚稱良好，衡之目前詐騙集
    團在市場收購銀行帳戶之平均價格約為每本3000至5000元不
    等，依被告之資力，實無僅為賺取數千元之微薄利益，甘冒
    帳戶遭凍結、信用記錄遭註記之重大風險，而將上開銀行帳
    戶出售予詐騙集團使用之必要；被告銀行帳戶遭詐欺集團使
    用為匯款帳戶，除被告同意將帳戶、密碼等資料交付外，並
    不能完全排除有遭詐騙集團以其他非法之方式取得進而使用
    之情形，是依上揭判例意旨，本諸罪疑唯輕之法則，自難謂
    該事證已適合於被告犯罪事實之認定。被告所辯既非全然無
    據，而有可能，自不得遽予推斷被告有幫助詐欺之犯行。此
    外，復查無其他積極證據證明被告涉犯公訴人所指之幫助詐
    欺犯行，自屬不能證明被告犯罪。
六、原審本同上之見解，以不能證明被告犯罪，而為被告無罪之
    諭知，其認事用法，俱無違誤。檢察官上訴意旨，以陳建良
    與被告要非至親密友，且於原審審理中證稱不知本件帳戶之
    密碼；被告因公共危險案件，經臺灣臺北地方法院以96年度
    北交簡字第1663號判處罰金57,000元，於96年7月26日確定
    ，迄於同年11月30日分期繳清在案；被告於96年12月10日警
    詢時漫稱本件帳戶遺失，要求警方查明實情假象，其供述之
    信用性不佳云云，指摘原判決不當。惟認定不利於被告之事
    實，須依積極證據，苟積極證據不足為不利於被告事實之認
    定時，即應為有利於被告之認定，更不必有何有利之證據。
    查檢察官就被告係刻意製造其存摺遺失之假象部分並未舉證
    以實其說，且被告係因另有負擔房貸，始分期繳納罰金，亦
    據被告述之甚詳（見本院卷第25頁），公訴人所提出之各項
    證據及所闡明之證明方法，既無從說服本院以形成被告有罪
    之心證，依「罪證有疑、利於被告」之證據法則，即不得遽
    為不利於被告之認定。檢察官未察，猶執陳見，提起上訴，
    不能認為有理由，應予駁回，庶免冤抑。至檢察官移請併案
    審理部分（臺灣臺北地方法院檢察署97年度偵字第19686號
    ），因本院已駁回檢察官之上訴，維持原審無罪之判決，自
    屬無從審究，應退回檢察官依法處理，併此敘明。
據上論斷，應依刑事訴訟法第368條，判決如主文。
本案經檢察官賴俊雄到庭執行職務。
中    華    民    國    97    年    11    月    19    日
                刑事第十八庭審判長法  官  吳鴻章
                                  法  官  周政達
                                  法  官  徐昌錦
以上正本證明與原本無異。
不得上訴。
                                  書記官  王韻雅
中    華    民    國    97    年    11    月    19    日


司法院資訊處製作；財團法人民間司法改革基金會備份。
